【裁判字號】    99,海商,5
【裁判日期】    991109
【裁判案由】    損害賠償
【裁判全文】
臺灣臺北地方法院民事判決               99年度海商字第5號
原      告  蘇黎世產物保險股份有限公司
法定代理人  郭鴻文
訴訟代理人  景熙焱律師
被      告  得美行股份有限公司
法定代理人  錢堯懷
訴訟代理人  李念國律師
複  代理人  許智婷律師
被      告  萬海航運股份有限公司
法定代理人  陳伯廷
訴訟代理人  程學文律師
被      告
兼受告知人  交通部基隆港務局
法定代理人  王俊友
訴訟代理人  林昇格律師
複  代理人  黃維倫律師
            蔡宛靜律師
上列當事人間請求損害賠償事件，本院於民國99年10月13日言詞
辯論終結，判決如下：
    主  文
原告之訴及假執行之聲請均駁回。
訴訟費用由原告負擔。
    事  實  及  理  由
一、按當事人喪失訴訟能力或法定代理人死亡或其代理權消滅者
    ，訴訟程序在有法定代理人或取得訴訟能力之本人，承受其
    訴訟以前當然停止，民事訴訟法第170 條定有明文。又該條
    所定之承受訴訟人，於得為承受時，應即為承受之聲明，同
    法第175 條第1 項亦規定甚詳。本件被告交通部基隆港務局
    （下稱基隆港務局）法定代理人原為蕭丁訓，嗣於審理中變
    更為王俊友，並聲明承受訴訟，經核與前開規定相符，是其
    聲明承受訴訟，即屬適法。
二、原告主張：訴外人日月鴻科技股份有限公司（下稱日月鴻公
    司）向日本TOKYO SEIMITSU CO.購買機器設備（精密研磨機
    ACCRETECH POLISH GRINDER SYSTEM 型號PG300RM 主機；下
    稱系爭貨物），而委由被告得美行股份有限公司（下稱得美
    行）承攬運送，嗣得美行再轉委由被告萬海航運股份有限公
    司（下稱萬海航運）實際運送，並將其為受貨人之載貨證券
    轉讓予日月鴻公司，而由該公司向海關辦理進口領貨。詎系
    爭貨物抵達基隆卸貨存置於基隆港務局貨櫃站，日月鴻公司
    於民國97年6 月23日提貨時，竟發現裝運系爭貨物之平板櫃
    WHLU0000000 號木箱兩側向外凸出，上緣帆布有裂痕等受損
    情形，於提貨後開箱檢視系爭貨物，因受壓主結構明顯凹損
    、變形，致受有損害日幣99,911,666元。經原告依照保險契
    約賠付日月鴻公司新台幣（下同）18,681,603元後，日月鴻
    公司則於17,000,000元範圍內將債權移轉原告（並未主張保
    險代位法律關係）。爰就得美行、萬海航運部分，基於運送
    契約法律關係（準據法：日本1992年海上貨物運送法）；就
    基隆港務局部分，基於保管契約或民法第184 條、第188 條
    侵權行為法律關係（準據法：本國法）。聲明：（一）被告
    應各給付原告7,000,000 元。被告其中一人履行，其他被告
    就其履行之範圍內，免給付義務。（二）願供擔保請准宣告
    假執行。
三、被告（一）得美行則以：原告係以起訴狀之送達，作為債權
    讓與之通知，惟得美行收受送達時相距原告主張受有損害之
    時，已逾一年除斥期間，是原告請求並無理由；原告應舉證
    證明得美行為本件運送之承攬運送人；縱認得美行為承攬運
    送人，亦已盡民法第661 條但書規定之注意義務，自無庸對
    原告負擔損害賠償責任；本件運送採「CY/CY」、「SHIPPER
    ’S LOAD＆COUNT」、「SAID TO CONTAIN」方式，即系爭貨
    物由託運人自行包裝、堆疊、固定於平板櫃上，自行委派拖
    車將貨櫃拖至貨櫃場後，爾後再交由運送人運送。是就系爭
    貨物之包裝、繫固等方式，被告公司均未參與；系爭貨物運
    送之平板櫃本身並無產生位移或翻覆，顯係系爭貨物包裝不
    固以致系爭貨物在平板櫃上發生位移進而繫固之鋼索勾拉貨
    物之木箱及機器本體而造成損害，對此「包裝不固」、「貨
    物所有人、託運人或其代理人、代表人之行為或不行為」所
    生之損害，運送人自毋庸負責；原告就其請求之損害賠償金
    額，應依其「應交付時」「目的地」之價值計算之；如認得
    美行應負擔本件賠償責任，得美行亦得主張單位責任限制等
    語。（二）萬海航運另以：載貨證券所載託運人為The
    Shibusawa Warehouse Co., Ltd. 、受貨人為得美行，顯見
    萬海航運與日月鴻公司間，並未存有運送契約法律關係；系
    爭貨物係採整櫃/整櫃（CY/CY）之運送方式，貨物係由託運
    人自行裝填入櫃，運送人並不知曉貨物實際情狀，因此，原
    告應先證明系爭貨物於交付運送人運送時，係屬完好，且原
    告所主張之貨物毀損情事，係在運送中發生，否則原告之本
    件請求，即無理由；縱萬海航運應負擔本件損害賠償責任，
    亦得依海商法第70條第2 項主張單位限制責任，是原告損害
    超過666.67個特別提款權部分，即屬無據；縱萬海公司亦不
    得主張單位限制責任，原告請求損害賠償之金額，亦應依民
    法第638 條第1 項規定，以系爭貨物受損害在目的地減損之
    價額為限；原告係以起訴狀之送達，作為債權讓與之通知，
    惟得美行收受送達時相距原告主張受有損害之時，已逾一年
    除斥期間，是原告請求並無理由等語。（三）基隆港務局亦
    以：否認與日月鴻公司間存有保管契約；原告應舉證證明基
    隆港務局或其受僱人如何侵權；貨櫃交接驗收單係在證明貨
    櫃之提領或進儲，以記錄貨櫃進出貨櫃場之動態。縱貨物包
    裝完整無損，但收貨人在貨物出場時要求在交接驗收單上描
    述貨物包裝外觀仍屬常見，故並非有異常才開立貨櫃交接驗
    收單；裝載系爭貨物之平板櫃自船舶卸下後，即堆放於基隆
    港碼頭之「特殊櫃區」，屬「單層」堆放，並無可能發生上
    開貨櫃上方儲放重物或遭受撞擊造成之情事；上開平板櫃所
    裝載之系爭貨物，其包覆之帆布上下左右前後整體以觀仍屬
    完整，或縱然帆布有裂痕，亦屬狹小輕微，且僅限於外包裝
    之帆布，不及於內容物，是系爭貨物內容短缺或發生變化，
    基隆港務局依商港棧埠管理規則第55條第1 、3 款規定亦不
    負責任；系爭貨物自貨櫃集散站提領出場後，日月鴻公司均
    未表示有何毀損，迄至97年10月底，始自萬海航運得知貨主
    認為有毀損，是否於其間過程發生損害，不得而知，殊難逕
    認系爭貨物係在「貨物進儲貨櫃集散站後、提領前發生」發
    生毀損；系爭貨物為整櫃 (CY/ CY)運送，自外觀無法察知
    內容物之狀況，故該貨物是否在堆放於基港局碼頭時受損，
    原告應舉證以實其說；否認與萬海航運間存有保管契約法律
    關係，縱認存有保管契約法律關係，亦否認為利益第三人契
    約等語，資為抗辯。均聲明：（一）原告之訴駁回。（二）
    如受不利判決，願供擔保請准宣告免為假執行。
四、兩造不爭執事項：
（一）系爭貨物出賣人TOKYO SEIMITSU CO.,LTD. 所簽發系爭貨
      物商業發票（INVOICE ）、包裝單（PACKING LIST），均
      記載系爭貨物受貨人為POWER ASE INC.；bill to SPIROX
      CORPORATION 。且系爭貨物運送人The Shibusawa
      Warehouse Co., Ltd. 所簽發之載貨證券（運送實務俗稱
      分提單）記載受貨人為「POWER ASE INC.」。
（二）系爭貨物係採整櫃/整櫃（CY/CY）之運送方式，貨櫃號碼
      為WHLU0000000 。系爭貨物係由日月鴻公司向海關辦理進
      口領貨後，存置於被告基隆港務局貨櫃站，存放櫃區為18
      B02031，嗣於97年6 月23日日月鴻公司自該集散站提貨，
      其貨櫃交接驗收單上記載貨櫃情況為「前固定座少壹個。
      平板櫃包裝完整、左右兩邊凸、機體上緣帆布有裂痕」（
      見原證1 至4 ）。
（三）原告賠付日月鴻公司18,681,603元。日月鴻公司遂於98年
      6 月3 日出具債權轉讓同意書。（見原證6 ）
（四）訴外人麥理倫公證公司於98年7 月13日，就系爭貨物出具
      查勘報告與日月鴻公司，載明：「查勘日期：24 June 20
      08，查勘地點：被保險人廠區－桃園縣中壢市○○路○段
      550 號」、「損失原因：按交易文件所顯示，此交易之貿
      易條件為FOB Japan ，被保險人已提供於該貨櫃於日本與
      基隆之貨櫃場所開立之兩張貨櫃交接單，據該交接單所顯
      示，於此貨櫃進入時，貨櫃交接單上並無註記異常情形。
      另一張基隆港務局西岸貨櫃交接驗收單上則註記了於當時
      提貨時，設備外包裝之受損情形。就此，本公司亦要求船
      公司提供配艙單，但船公司之聯絡窗口表示，配艙單為該
      公司內部文件，並不願意提供。據本公司之調查結果與所
      收集之資料所見，該設備之受損發生地點，應於海運途中
      或基隆櫃場之儲存期間，因上方儲放重物或遭受撞擊而導
      致設備手損。」、「損失確認：…惟依據原廠所開立之檢
      測所需費用估價（內容請參閱附件－維修估價單），該設
      備檢測與維修所需費用為JPY99,911,666 ，包含：1.確認
      此設備受損程度（如：共分為a.拆卸b.檢驗及c.組裝三部
      分所需人員/工時成本JPY55,245,000〈JPY15, 000/per
      hour,total2,513hours〉）2.受損機設備需各換之零件費
      用JPY44,200,000 。3.其他費用JPY466,666。」、「設備
      殘值：為達損失降低之目的，本公司亦與多家設備殘值商
      進行洽詢，針對旨述受損設備進行設備殘餘價值之估價。
      然被保險人告知，依法令規定，因該組設備為進口之保稅
      品，若欲進行殘值買賣，該組設備必須全部進行補稅。經
      被保險人完成補稅程序後，該組設備所繳交之稅額為TWD1
      ,530,565。按該組設備之發票金額比例計算後，受損之PG
      300 Main Unit所應負之稅額為TWD956,603。〈JPY75,000
      ,000/JPY120,000,000×TWD1,530,565〉 於設備廠商進行
      設備之查勘與報價完畢後，最高之出價者為佳毓科技有限
      公司，出價為TWD3,500,000。於扣除保險公司應負之稅額
      後，該設備之殘值淨額為TWD2,543,397 〈TWD3, 500,000
      －TWD956,603〉」、「理算：索賠金額：JPY75, 000,000
      。理賠金額：TWD18,681,603 。被保險人依據保險契約而
      向保險公司提出受損設備PG300Main Unit之損害補償，而
      經本公司之調查結果，判斷保單責任成立。據上所述，該
      設備之重置金額按保單約定匯率@JPY＝0.283TWD計算結果
      為TWD21,225,000 〈JPY75,000,000×0.283〉。於扣除設
      備之殘值淨額TWD2,543,397後，理算之金額為TWD18,681,
      603〈TWD21,225,000－TWD2,543,397〉。」、「建議賠款
      ：於保單責任成立之情形下，建議  貴公司以TWD18,681,
      603賠付了結本案。」（見原證8）
（五）原證一至原證十形式上真正不爭執。
（六）得美行、萬海航運、基隆港務局所提出之證物形式上真正
      不爭執。
五、按我國海商法就海上貨物運送人之責任，固採推定過失責任
    主義，惟在貨櫃運輸情形，貨櫃裝卸若採「整裝整拆（CY/C
    Y） 」方式，即船公司將空櫃運至託運人工廠或倉庫，由託
    運人自行將貨物裝櫃運至貨櫃場，交付運送人承運；貨櫃運
    達目的地後，運送人將貨櫃交由受貨人拖回其工廠或倉庫，
    自行拆櫃取貨，並交還貨櫃（此亦稱貨櫃場至貨櫃場之運送
    ）。在此種整櫃裝運之情況下，其裝載（包括繫固）及計數
    均由託運人自行辦理，運送人對於貨櫃內係裝何物？如何繫
    固裝法？數量、品質如何？完全不知，亦無從介入，故載貨
    證券上記載有「Shipper's load and count（託運人裝載及
    點件）」、「Said to Contain（據告稱） 」，以示船方對
    貨櫃內之內裝物不負責任。是以運送人對貨物保管之責任，
    始自貨櫃收受之時起，而收受貨櫃時，貨櫃既已由託運人繫
    固、封櫃，則在運送人交付時，貨櫃如未開啟，其貨櫃內貨
    物如有損壞，自非運送人或其代理人之故意或過失所致，運
    送人應不負賠償責任。
六、經查，本件系爭貨物之運送方式採CY/CY （整裝整拆）乙節
    ，為兩造所不爭執，並有載貨證券記載：「CY」、「SHIPPE
    R’S LOAD ＆ COUNT」、「SAID TO CONTAIN 」等語在卷可
    查，堪予認定。可徵系爭貨物係由托運人自行包裝、堆疊、
    繫固於平板櫃上（系爭貨物外仍有木箱置於平板櫃上），裝
    畢後待裝船日再交由運送人運送。是被告就系爭貨物之包裝
    、堆疊、繫固等情，被告並無從知悉。職是之故，在CY/CY
    運送方式下，不但貨櫃內係裝何物？如何堆疊、繫固？被告
    完全不知，亦無從介入。是原告如欲訴請被告就系爭貨物負
    擔損害賠償責任，自應就系爭貨物確已妥適包裝、堆疊、繫
    固，及被告於運送、堆置、保管中有過失而致系爭貨物受損
    等情予以舉證。至原告雖提出上開交接驗收單（記載「平板
    櫃包裝完整、左右兩邊凸、機體上緣帆布有裂痕」等語），
    及前開麥理倫公證報告為憑，主張原告提領貨物時，裝運系
    爭貨物之平板櫃WHLU0000000 號木箱兩側向外凸出，上緣帆
    布有裂痕等受損情形，進而推認系爭貨物係在基隆港務局貨
    櫃廠，因上方堆疊其他貨櫃而遭壓壞云云。惟查，參諸上開
    交接驗收單、公證報告，充其量固得予證明裝載系爭貨物之
    平板櫃木箱有發生損壞情事，惟仍無法據予推認該損害究係
    系爭貨物包裝、堆疊、繫固不當撞擊所致，抑或如原告主張
    因上方堆疊其他貨櫃而遭壓壞，進而損及系爭貨物。倘參酌
    上開公證報告所附照片圖三（見本院98年度審海商字第21號
    頁42）所示，裝載系爭貨物之木箱凸出痕跡，當係內部貨物
    在木箱內位移撞擊所致，否則如係上方受力壓壞所致，凸出
    痕跡應為水平方向發展，而非垂直方向發展較為合理，且參
    酌上開報告所附照片圖九（見本院98年度審海商字第21號頁
    43）所示，木箱開拆後，亦未發現垂直角柱有斷裂情形，益
    徵木箱受力並非來自上方甚明。從而，原告主張裝載系爭貨
    物之平板櫃木箱發生破損，係因上方堆疊其他貨櫃而遭壓壞
    ，進而損及系爭貨物云云，即非真實，非可採信。而該木箱
    發生破損，反應係系爭貨物包裝、堆疊、繫固不當，致系爭
    貨物位移撞擊所致。此外，原告復未提出其他證據資料，證
    明系爭貨物交運前之包裝、堆疊、繫固狀態，是本院自無法
    遽認原告之主張為真實。復查，參酌裝載系爭貨物之木箱運
    抵基隆港時，雖有上開破損，但並未拆箱乙情，為兩造所不
    爭執。則依前開說明，被告於收受貨櫃時，貨櫃既已由託運
    人封櫃，則在被告交付時，貨櫃並未拆箱，其貨櫃內貨物如
    有損壞，即非被告之故意或過失所致，被告自無庸負擔賠償
    責任。是原告訴請被告負擔損害賠償責任，洵屬無據，無可
    採認。
七、綜上，原告就得美行、萬海航運部分，基於運送契約法律關
    係（準據法：日本1992年海上貨物運送法）；就基隆港務局
    部分，基於保管契約或民法第184 條、第188 條侵權行為法
    律關係（準據法：本國法），訴請：（一）被告應各給付原
    告7,000,000 元。被告其中一人履行，其他被告就其履行之
    範圍內，免給付義務，均無理由，不應准許。又原告之訴既
    經駁回，其假執行之聲請亦失所附麗，應併予駁回。
八、本件事證已臻明確，兩造其餘攻擊防禦方法，核與判決結果
    無影響，爰不逐一論述，併此敘明。
九、據上論結，本件原告之訴為無理由，依民事訴訟法第78條規
    定，判決如主文。
中    華    民    國    99    年    11    月    9     日
                  民事第二庭    法  官  黃呈熹
以上正本係照原本作成。
如對本判決上訴須於判決送達後二十日內，向本院提出上訴狀。
中    華    民    國    99    年    11    月    9     日
                                書記官  傅美蓮

司法院資訊處製作；財團法人民間司法改革基金會備份。
